【裁判字號】    96,訴,2936
【裁判日期】    970306
【裁判案由】    發明專利申請
【裁判全文】
臺北高等行政法院判決
                                     96年度訴字第02936號
                              .
原      告  美籍‧伯克M瓦克君.
訴訟代理人  陳慧玲律師
            陳絲倩律師      （兼送達代收人）
被      告  經濟部智慧財產局
代  表  人  王美花（局長）
訴訟代理人  甲○○
上列當事人間因發明專利申請事件，原告不服經濟部中華民國96
年06月15日經訴字第09606069140號訴願決定，提起行政訴訟，
並經本院裁定命參加人獨立參加本件被告之訴訟。本院判決如下
：
    主  文
原告之訴駁回。
訴訟費用由原告負擔。
    事  實
一、事實概要：原告於民國（以下同）90年07月06日以「輕便式
    支承裝置」向被告申請發明專利，經被告編為第00000000號
    審查，不予專利。原告不服，申請再審查，並於95年01月25
    日提出本案申請專利範圍修正本，同時申請變更發明名稱為
    「輕便式薦骨支承器」；嗣被告於95年05月23日辦理面詢，
    原告復於95年08月24日提出本案申請專利範圍修正本。案經
    被告審查，認前揭95年08月24日修正本並未超出申請時原說
    明書及圖式所揭露之範圍，准予修正，本件遂依該修正本審
    查，並於96年01月17日以（96）智專三(一)02068字第0962004
    3420號專利再審查核駁審定書為「本案應不予專利」之處分
    。原告不服，提起訴願，經訴願決定駁回，原告猶未甘服，
    遂向本院提起行政訴訟。
二、兩造聲明：
  (一)原告聲明：
  1.原處分及訴願決定均撤銷。
  2.被告應對系爭案應作成准予專利之處分。
  3.訴訟費用由被告負擔。
  (二)被告聲明：
  1.駁回原告之訴。
  2.訴訟費用由原告負擔。
三、兩造之主張：
甲、原告主張：
  (一)支承裝置本身：
    由專利申請標的「支承裝置」之樣品照片可知，本案支承裝
    置確有「構造」無誤。本案支承裝置可以手持之，可用以支
    承薦骨，並如請求項具體載述之內容所示，有明確之構成部
    分或區段可展現相對不同之壓縮程度。例如，本案裝置中間
    部相對較硬，且較難擠壓，亦即壓縮力較大；相對而言，其
    緊鄰之側邊部，則壓縮性較軟，且較易擠壓。此外，如本案
    申請專利範圍第16項所述，其外端部另有不同之壓縮力，程
    度介於前述二壓縮程度間。該成型構造能以較硬之中間部支
    持薦骨，但同時容許骨盤或相鄰之身體部位向後放鬆於中間
    部兩側較軟之鄰接區域。
  (二)本案申請專利範圍第1、13及16項所述內容包含具體構造技
    術特徵：
  1.本案申請專利範圍第1項所述內容包含具體構造技術特徵：
    (1)本案申請專利範圍第1項內容如下：
      一種輕便式薦骨支承器，當該支承器被置於一椅座之椅背
      前方及坐在椅座上一名使用者之薦骨後方時可供支持該使
      用者之薦骨，該支承器包括具有前及後表面、一底部、一
      中間部和鄰接側邊部的一主體；其中該主體，包括中間和
      側邊部，以中間部集中於薦骨而共同提供第一壓縮程度的
      壓縮性支承，並在位於每一鄰接著中間部的兩側邊部內的
      放鬆區中提供較低壓縮性的支承，其對鄰接著薦骨的肌肉
      施加較少的力量。
    (2)本案申請專利範圍第1項專利標的之支承器，被描述為「
      該支承器包括具有前及後表面、一底部、一中間部和鄰接
      側邊部的一主體」，如原告一再強調者，「由於本發明支
      承器結構簡單，不包含任何可動部件，不包含原屬分離而
      需組裝之零組件。本案支承器係對所選材料（如發泡材料
      ）進行型塑處理而成形，故如請求項內容所述「本案支承
      裝置在不同部位可展現出不同的密度或壓縮率」，所以其
      各部件之間的連結關係描述，如「中間」，「相鄰側邊」
      ，「底部」等，已充份描述了本案支承裝置各部件或區段
      間之連結性質；其中，關於功能性質之描述，如「以中間
      部集中於薦骨而共同提供第一壓縮程度的壓縮性支承」，
      以及「在位於每一鄰接著中間部的兩側邊部內的放鬆區中
      提供較低壓縮性的支承」者，係屬限定性描述，其乃符合
      本案支承裝置不同部分所用成型塑料之密度。申請專利項
      中前述所載文字，其所描述者係本案成型產品於其形式或
      構造上所希望達到之構造差異，此描述文字僅為申請專利
      項之一種描述手段，該申請專利項已明確說明了相對不同
      壓縮程度之區域。申請專利範圍所載本案支承裝置不同部
      分所用成型塑料於壓縮特性間之相對差異，因而不僅載述
      其構造，亦載述成型塑料材質特性。本案申請專利範圍第
      1項亦有各部件或各區段間之具體連結關係描述，如「中
      間」，「相鄰側邊」，「底部」等。這些限制條件對於共
      同組成「支承裝置」之整體列載內容所述各部件，乃有各
      部件間完整之結構連結關係敘述。
  2.本案申請專利範圍第13、16項所述內容亦包含了具體構造技
    術特徵：
    (1)本案申請專利範圍第13項：
      一種輕便式薦骨支承器，其以可成型且可壓縮材料製造，
      當該支承器被置於一椅座之椅背前方及坐在椅座上一名使
      用者之薦骨直接後方時可供支持該使用者之薦骨，該支承
      器包括具有前及後表面、一底部、一中間部和鄰接側邊部
      的一主體，其共同提供壓縮性支承，該中間部被製成具有
      第一且最硬程度的壓縮，且位於每一鄰接著中間部的兩側
      邊部被製成具有低於中間部之第一壓縮程度的一壓縮程度
      ，以使側邊部得以界定出相鄰於中間部的放鬆區，第一程
      度的壓縮對薦骨施加一力以抵抗薦骨相對於椅座的移動，
      而側邊部則對鄰接著薦骨的肌肉施加較少的力量，以容許
      相鄰接於薦骨之處的身體得以向後放鬆。
    (2)本案申請專利範圍第16項：
      一種輕便式薦骨支承器，其以可成型且可壓縮材料製造，
      當該支承器被置於一椅座之椅背前方及坐在椅座上一名使
      用者之薦骨後方時可供支持該使用者之薦骨，該支承器包
      括一主體，其於沿著支承器長度上的分離位置具有第一、
      第二和第三壓縮區，該第一壓縮壓係位於支承器的中間，
      以提供第一且最高程度的壓縮，因而在當使用者坐在椅座
      上時可對支承器使用者的薦骨提供受控程度的力量，該第
      二壓縮區具有支承器直接相鄰於第一壓縮區每一側的該部
      份，且其被製成具有低於該第一壓縮區壓縮程度之一壓縮
      程度，而第三壓縮區則位於每一第二壓縮區之外側，且其
      被製成壓縮程度則在該第一及第二壓縮區者之間的壓縮程
      度。
  (三)本案申請專利範圍第1、13及16項所述內容非僅屬純功能性
    之敘述：
  1.事實上，如本案申請專利範圍第1 項之「兩側邊部」、「對
    鄰接著薦骨的肌肉施加（比之『中間部集中於薦骨而共同提
    供第一壓縮程度的壓縮性支承』為）較少的力量」等敘述文
    字，係屬本案成型發明之技術特徵，其係用以界定本案發明
    之不同於習知技術之處。此可由本案說明書中之發明背景乙
    節中有關於習知技術之說明，以及通篇說明書中之實施例詳
    細說明內容而得知。
  2.本案發明構造簡單，但並非不具結構或實體內容，其組成部
    件間連結關係之描述，如「中間」、「相鄰側邊」、「底部
    」等，係符合本案發明簡單直接之結構，惟此等對展現出相
    對不同壓縮程度之區段所為之簡單描述，並不能否定其仍屬
    本案成型支承裝置內部結構的具體描述，亦不能否定其係屬
    本裝置各區段間所具相互關係之正確敘述，如此方能以所欲
    方式進行運作。被告漠視此描述本案成型裝置各鄰接區段之
    具體特性，以及其間所存在連結關係等描述結構之文字的存
    在；且於未能提出任何相關習知技術對照資料的情況下，將
    本案發明中用以區別於習知技藝之技術特徵描述文字解釋為
    「純功能性敘述」，顯然對於專利要件之認定有所違失。
  (四)本案申請專利範圍第1 、13及16項（獨立項）於說明書及圖
    式中有完整恰當之支持：
  1.本案申請專利範圍第1、13及16項擁有完整恰當之支持：
    (1)按「申請專利範圍應明確記載申請專利之發明，各請求項
      應以簡潔之方式記載，且必須為發明說明及圖式所支持。
      」為專利法第26條第3 項之規定。被告概括性地認定本案
      申請專利範圍第1 、13及16項不符前揭專利法第26條第3
      項之規定，「未為發明說明書及圖式所支持」，惟其內容
      完全忽略且亦未指明本案申請專利範圍第1 、13及16項中
      何一所述元件及其相關描述係屬修訂後之新引入事物而屬
      無所支持者，被告所持立場係欠缺邏輯支持。任何人在仔
      細閱覽本案說明書及圖式之後皆可發現，本案申請專利範
      圍第1 、13及16項之所述內容所界定之申請專利範圍，實
      於說明書及圖式中已有完整支持。
    (2)茲將本案說明書中對申請專利範圍第1 、13及16項之支持
      列明如下：
      本案說明書第6 頁第19至21行指出，「在薦骨本身須被
        支承之際，鄰接的身體結構較佳能往後移或後退，至於
        其程度則以能讓骨盤樞轉達到使脊柱正確定向所需者為
        原則」；第7 頁倒數第2 行至倒數第1 行指出，「另外
        也能以不同的材料密度來形成該支承裝置的各部份，以
        便能將各種程度的支承直接併入這成型裝置中」；第9
        頁第5 至6 行指出，「主體之中間區12的密度及壓縮性
        係由若干因素來確定」；第11至20行指出，「中間區12
        係被設計成與就座者的薦骨接觸和發揮最大量的壓縮性
        ，因而相對於左和右區，能施加力量。事實上，與中間
        區12緊鄰的區域，亦即沿著隆起區20縱向和從該處往外
        ，以及從左和右區14、16向內延伸的區域，其壓縮性低
        於中間區12以及左和右區14、16。結果，當使用者坐下
        往後靠著支承裝置時，那些鄰接區域便易於屈服。因為
        薦骨本身受到支承，所以此舉可讓鄰接薦骨的骨骼結構
        退縮或往後移。箍環36所提供的剛性，有助於這個與中
        間區12鄰接部位的可屈服性沿著凹口32上下兩邊延伸，
        是以，也沿著隆起區20後面延伸。」
      本案說明書第10頁第8 至12行指出，「圖1 和圖2 中的
        陰影區即為將較大撓性內建到支承裝置的區域。該區域
        業經設計成能讓鄰接薦骨的骨骼結構相對於支撐裝置之
        中間區所施加的力量或壓力，會朝著座椅後退，或往後
        被釋放」；第13頁第16行至第14頁第4 行指出，「支承
        裝置10較佳係用聚氨基甲酸酯（PU），PU橡膠，或其它
        類似型式的發泡材料，包括其它軟質可成型樹脂，壓縮
        成型交聯PU發泡材料，和自結皮發泡材料予以一體成型
        。較佳的發泡材料是TC-276 A/B 5LB自結皮軟質發泡材
        料，其可產生一種整體外皮和展現出一種15磅的中密度
        發泡材料。若要較堅固的半硬發泡料，可用80份A 對10
        0 份B ，另如需較軟的襯墊式發泡材料時，則可用50份
        A 對100 份B 。範例所曾用的混合範圍從40/100到80/1
        30和70/140不等，其中後者經證明最軟和最耐久。嵌入
        件的密度較佳為主體密度的一半到數倍（例如約5 倍）
        不等」。
      本案說明書第14頁第9 至25行指出，「按照ASTM D1565
        標準方法來測量，主體的密度較佳在大約10至25磅/ 立
        方呎之間。以ASTM D395-方法B 在室溫條件下進行70小
        時的壓縮測試顯示出，壓縮約在15% 到40% 之間。是以
        ，各式各樣的密度及壓縮性均可達成。此外，嵌入件80
        和100 可另提供集中於中間區12的較硬或較剛性的壓縮
        性。只要按照各式各樣的密度來製造嵌入件，例如重約
        15 克 和密度範圍較佳為大約11磅/ 立方呎，到重量為
        36克和密度範圍約為15磅/ 立方呎的嵌入件，即可達成
        此舉。如生產若干各具不同密度的嵌入件，就可從中選
        擇若干不同壓縮或力量應用的效果。屆時若使用一種密
        度較低的嵌入件，就可達成一種協同或組合的壓縮性，
        但如在凹口32中嵌入一個或數個具有較高密度的嵌入件
        ，又可增加成一個相當挺和/ 或硬的中間區。當然，其
        它的嵌入件將可產生其它的結果，各在不同的環境中有
        其應用性。應瞭解的是，嵌入件80和100 應設計成能十
        分適貼地卡入凹口32，另應可取出，以便使用者能在一
        個嵌入件和另一個之間變換」。
    (3)具體言之，本案說明書第7頁倒數第2行至倒數第1行之說
      明已明確描述「本發明之薦骨支承器之組成各部可以是同
      一塊材料但密度不同，如此即可為使用者提供不同程度的
      支撐作用」，此段說明文字至少可為本案申請專利範圍第
      1 至3 項提供完整的支持。又說明書第9 頁第11至15行亦
      指出，「中間區12係被設計成與就座者的薦骨接觸和發揮
      最大量的壓縮性，因而相對於左和右區，能施加力量。事
      實上，與中間區12緊鄰的區域，亦即沿著隆起區20縱向和
      從該處往外，以及從左和右區14、16向內延伸的區域，其
      壓縮性低於中間區12以及左和右區14、16」，此為本案申
      請專利範圍第13、16項之適當支撐，其中揭示了由支承器
      的中間區及相鄰區所提供的不同程度的壓縮性。
  2.依本案說明書圖式記載可以明確界定申請專利各項所描述範
    圍：
    (1)被告及訴願機關認「本案難謂申請專利範圍確已為其發明
      說明及圖式所支持」之理由如下：
      本案申請專利範圍第1 、13及16項因「未能將諸如控制
        發泡材料之材質、厚度、形狀及其凹口之尺寸及形狀等
        手段載述於申請專利範圍內以作為界定申請專利範圍之
        依據」，致使「其發明說明及圖式無法完全涵蓋說明其
        申請專利範圍所載發明標的之內容」。
      本案申請專利範圍第1 、13及16項因「未能將諸如控制
        發泡材料之材質、厚度、形狀及其凹口之尺寸及形狀等
        手段載述於申請專利範圍內以作為界定申請專利範圍之
        依據」，致使「該發明所屬技術領域中具有通常知識者
        依其發明說明及圖式之記載，仍無法明確界定其申請專
        利範圍所述發明標的之結構、材料及其均等範圍」。
    (2)本案說明書及圖式完全涵蓋申請專利範圍所載發明標的之
      內容：
      應注意的是，本案申請專利範圍列載本支承裝置相鄰接
        區段內彼此相對之壓縮程度- 中間部較其緊鄰之側邊部
        相對為硬，即側邊部較中間部相對為軟（這些壓縮程度
        之相對差異，為重點之所在），因此如何實現該不同壓
        縮程度間之相對性，成型處理時應使用何種材料，以及
        應以何種厚薄製作本發明裝置，為較不重要之問題，只
        要本發明裝置各部位確能實現所欲之壓縮程度即可；技
        術嫻熟之塑型技術人員，即應知悉如何處理，尤其是閱
        讀本案說明書所示實施例後，便更無疑問。因此，基於
        本案說明書及圖式之詳細揭示內容以及各實施例之說明
        文字，控制壓縮力相對值之技術手段，乃無疑係詳載於
        本案申請專利範圍第1 、13及16項所含限制條件，且當
        然可自本案說明及圖式之內容獲得充份瞭解。
      另主張如下：本案申請專利範圍已具體載述本發明所欲
        保護之材質屬性（亦即相對之壓縮性程度）。本發明裝
        置之厚度，及其具體形狀與設計，乃屬可變變數，在某
        一程度上乃視所選成型塑料而定；習於本技術領域者，
        於實現本案支承裝置敘述文字所言之相對壓縮程度時，
        即能夠自行判斷這些可變參數為何。因此，被告所稱本
        案申請專利範圍並未詳細載述材料材質，及因其材質所
        所形成之各相對壓縮性程度者，並無立論基礎，且係錯
        誤之主張。
      原告基於已知之習知技術，而認定本案發明支承裝置成
        型塑料之厚度、形狀及（或）本發明支承裝置之尺寸及
        形狀等，全皆是屬本發明專利範圍得以涵蓋者；換言之
        ，不論何種控制成型塑料之材質、厚度、形狀及/ 或本
        案發明支承裝置之尺寸及形狀之技術手段，只要可以如
        同第1 項所界定「... 其中該主體，包括中間和側邊部
        ，以中間部集中於薦骨而共同提供第一壓縮程度的壓縮
        性支承，並在位於每一鄰接著中間部的兩側邊部內的放
        鬆區中提供較低壓縮性的支承，其對鄰接著薦骨的肌肉
        施加較少的力量」者，全應是屬本發明得以獲准專利保
        護之範圍，此由原告將該些控制之技術手段限定性描述
        列於依附項中即可以得知。此更可由本案利用說明書內
        容中之不同實施例所說明描述之不同控制相對支撐壓縮
        力之技術手段而得知。
    (3)本發明領域中具通常知識者依本發明說明及圖式之記載可
      以明確界定本案申請專利範圍所述發明標的之結構、材料
      及其均等範圍：
      由於本案說明書通篇所描述者係說明如何利用不同實施
        例而得以控制支承器之各部之相對支撐壓縮力之不同作
        法，故任何於本發明領域中具通常知識者閱讀本案發明
        揭示內容，在解讀本案申請專利範圍第1 、13及16各項
        時，即便發現各該獨立項並未將該些控制技術手段列明
        為限定性技術手段特徵，但仍皆可以理解如何實施各該
        獨立項所界定之本發明。
      專利法第56條第3 項亦有規定：「發明專利權利範圍，
        以說明書所載之申請專利範圍為準，於解釋申請專利範
        圍時，並得審酌發明說明書及圖式。」換言之，任何人
        習於本技術領域者在解讀本案申請專利範圍第1 、13及
        16各項時，只要參考本案說明書各實施例之說明揭示內
        容，便不致於因各該項中未有限定控制壓縮力之技術手
        段之敘述而不知如何實施本發明，更不致於無法明確界
        定本發明。
      簡言之，本案申請專利範圍第1 、13及16各項所界定之
        內容係涵蓋了各種相對壓縮性之程度，以及所有諸如達
        到這些相對程度、及成型塑料之厚度、形狀、以及本發
        明裝置之尺寸及形狀等之手段，以及「類似之調節壓縮
        力之手段」。此一上位範圍即屬本案申請專利範圍第1
        、13及16各項所明確界定之「結構、材料及其均等範圍
        」。
  (五)綜上所述，本案申請專利範圍第1 、13及16項並非僅屬純功
    能性特徵之敘述而未見具體構造技術特徵，且其於說明書及
    圖式中亦有完整恰當之支持，並未違反專利法第26條第3 項
    之規定。基於被告完全未能舉出任何本案發明不具新穎性及
    進步性等不符專利要件之情事，原處分及訴願決定顯未舉證
    以實其說，應屬違法不當，懇請鈞院鑒察，賜將原處分及訴
    願決定均撤銷，以符法制，並保障原告權益，實感德便。
乙、被告主張：
  (一)原告訴稱：「本案申請專利範圍第1 、13、16項所述內容包
    含具體構造技術特徵非僅屬純功能性之敘述，於說明書及圖
    式中有完整恰當之支持，本發明領域具有通常知識者依發明
    說明書及圖式之記載可以明確界定本案申請專利範圍所述標
    的之結構、材料及其均等範圍。」
  (二)本案申請專利範圍第1 、13及16項均屬「純功能性」特徵之
    敘述，仍不能為說明書及圖式所支持，不符專利法第26條第
    3 項之規定：
  1.原處分已指明本案申請專利範圍第1 項主張之薦骨支承器，
    主張係藉由包括中間部和側邊部的「主體」，以中間部集中
    於薦骨而共同提供「第一壓縮程度」的壓縮性支承，並於鄰
    接中間部兩側之「放鬆區」提供「較低壓縮性」之支承，對
    其鄰接薦骨之肌肉施加較小的力量；惟所稱中間部之「第一
    壓縮程度」的壓縮性支承以及側邊兩側部「放鬆區」之「較
    低壓縮性」支承，並未見具體構造或技術特徵，不足以認定
    在薦骨為集中點的主體中間部可提供所謂的「第一壓縮程度
    」壓縮支承之功效；又未見該側邊兩側部所謂的「放鬆區」
    之具體特徵，亦不足以認定該薦骨支承器具有對薦骨鄰接的
    肌肉施加較少的力量之作用；故本案申請專利範圍第1 項僅
    屬「純功能性」特徵之敘述，不能為說明書及圖式所支持，
    不符專利法第26條第3 項之規定。
  2.原處分亦指明本案申請專利範圍第13項所主張之輕便式薦骨
    支承器，其以「可成型」且「可壓縮」材料製造、「第一且
    最硬程度的壓縮」、「側邊部則對鄰接薦骨的肌肉施加較少
    的力量，以容許相鄰接於薦骨之處的身體向後放鬆」，並未
    見具體構造或技術特徵；不足以認定該薦骨支承器可提供薦
    骨所謂的「第一且最硬程度的壓縮」之壓縮支承且具有對薦
    骨鄰接的肌肉施加較少的力量，以容許相鄰接於薦骨之處的
    身體向後放鬆之作用；又本案申請專利範圍第16項主張之一
    種輕便式薦骨支承器，其以「可成型」且「可壓縮」材料製
    造、其沿支承器長度上分離位置具有「第一」、「第二」、
    「第三」壓縮區，該第一壓縮區提供「第一且最高程度的壓
    縮」、該第二壓縮區之壓縮程度低於第一壓縮區；該第三壓
    縮區之壓縮程度則介於第一、第二壓縮區之壓縮程度，亦未
    見具體構造或技術特徵；不足以認定該薦骨支承器可提供薦
    骨所謂的「第一且最硬程度的壓縮」及「第二」、「第三」
    不同壓縮程度之薦骨支承器；故本案申請專利範圍第13、16
    項均屬「純功能性」特徵之敘述，仍不能為說明書及圖式所
    支持，不符專利法第26條第3項之規定。
  (三)綜上所述，被告原處分並無違法，敬請駁回原告之訴。
    理  由
一、本件被告之代表人原為蔡練生，自96年12月3 日起變更為王
    美花，有行政院令一紙在卷足憑，是其聲明承受訴訟，核無
    不合，應予准許，合先敘明。
二、按凡利用自然法則之技術思想之創作，而可供產業上利用者
    ，固得依專利法第21條暨第22條第1 項之規定申請取得發明
    專利。惟依同法第26條第3 項之規定，申請專利範圍應明確
    記載申請專利之發明，各請求項應以簡潔之方式記載，且必
    須為發明說明及圖式所支持；否則，即難認其符合專利要件
    ，而不得依法申請取得發明專利。
三、本件係原告前於90年07月06日以「輕便式支承裝置」向被告
    申請發明專利，經被告編為第00000000號審查，不予專利。
    原告不服，申請再審查，並於95年01月25日提出本案申請專
    利範圍修正本，同時申請變更發明名稱為「輕便式薦骨支承
    器」；嗣被告於95年05月23日辦理面詢，原告復於95年08月
    24日提出本案申請專利範圍修正本。案經被告審查，認前揭
    95年08月24日修正本並未超出申請時原說明書及圖式所揭露
    之範圍，准予修正，本件遂依該修正本審查，然審定為「本
    案應不予專利」之處分。原告不服，提起訴願，經訴願決定
    駁回，原告猶未甘服，向本院提起行政訴訟，並為如事實欄
    所載之主張。是本件應審究者厥為系爭專利有無違反商標法
    第26條第3 項之規定
四、本院判斷如下：
  (一)按專利法第56條第3 項規定「發明專利權範圍，以說明書所
    載申請專利範圍為準，於解釋申請專利範圍時，並得審酌發
    明說明及圖式。」，另依上開專利法第26條第3 項規定，申
    請專利範圍應明確記載申請專利之發明；是以，申請專利範
    圍每一請求項之記載應明確，且申請專利範圍所有請求項之
    記載亦應明確，使該發明屬技術領域中具有通常知識者由申
    請專利範圍之記載，參酌申請時之通常知識，即可明確瞭解
    其意義，而對其範圍不會產生疑義。又申請專利範圍倘以功
    能界定物之技術特徵，須使該發明所屬技術領域中具有通常
    知識者就該功能，參酌申請時之通常知識，能想像一具體物
    ，並據以瞭解申請專利範圍所載作為判斷新穎性、進步性等
    專利要件及界定發明技術範圍之技術特徵；倘無法想像一具
    體物時，則應以其申請專利範圍不以功能界定其技術特徵，
    即無法適當界定申請專利之發明，且能瞭解該功能所界定之
    物與已知物間之差異，始可認其申請專利範圍為明確。而對
    於以功能界定之申請專利範圍，若發明說明僅記載某些技術
    特徵之實施例，而該發明所屬技術領域中具有通常知識者依
    據發明說明及圖式所揭露之內容，並參酌申請時之通常知識
    ，無法瞭解該功能所涵蓋之結構、材料或動作及其均等範圍
    時，應認其申請專利範圍未獲發明說明所支持（參見被告「
    專利審查基準」第3.4.1 節及第3.4.2 節）。
  (二)本件第00000000號「輕便式薦骨支承器」發明專利申請案，
    依其95年08月24日申請專利範圍修正本所示，其申請專利範
    圍共16項，其中第1 、13及16項為獨立項，其餘則為附屬項
    。第1 項係「一種輕便式薦骨支承器，當該支承器被置於一
    椅座之椅背前方及坐在椅座上一名使用者之薦骨後方時可供
    支持該使用者之薦骨，該支承器包括具有前及後表面、一底
    部、一中間部和鄰接側邊部的一主體；其中該主體，包括中
    間和側邊部，以中間部集中於薦骨而共同提供第一壓縮程度
    的壓縮性支承，並在位於每一鄰接著中間部的兩側邊部內的
    放鬆區中提供較低壓縮性的支承，其對鄰接著薦骨的肌肉施
    加較少的力量。」、第13項係「：一種輕便式薦骨支承器，
    其以可成型且可壓縮材料製造，當該支承器被置於一椅座之
    椅背前方及坐在椅座上一名使用者之薦骨直接後方時可供支
    持該使用者之薦骨，該支承器包括具有前及後表面、一底部
    、一中間部和鄰接側邊部的一主體，其共同提供壓縮性支承
    ，該中間部被製成具有第一且最硬程度的壓縮，且位於每一
    鄰接著中間部的兩側邊部被製成具有低於中間部之第一壓縮
    程度的一壓縮程度，以使側邊部得以界定出相鄰於中間部的
    放鬆區，第一程度的壓縮對薦骨施加一力以抵抗薦骨相對於
    椅座的移動，而側邊部則對鄰接著薦骨的肌肉施加較少的力
    量，以容許相鄰接於薦骨之處的身體得以向後放鬆。」、第
    16項係「一種輕便式薦骨支承器，其以可成型且可壓縮材料
    製造，當該支承器被置於一椅座之椅背前方及坐在椅座上一
    名使用者之薦骨後方時可供支持該使用者之薦骨，該支承器
    包括一主體，其於沿著支承器長度上的分離位置具有第一、
    第二和第三壓縮區，該第一壓縮壓係位於支承器的中間，以
    提供第一且最高程度的壓縮，因而在當使用者坐在椅座上時
    可對支承器使用者的薦骨提供受控程度的力量，該第二壓縮
    區具有支承器直接相鄰於第一壓縮區每一側的該部份，且其
    被製成具有低於該第一壓縮區壓縮程度之一壓縮程度，而第
    三壓縮區則位於每一第二壓縮區之外側，且其被製成壓縮程
    度則在該第一及第二壓縮區者之間的壓縮程度。」等語。
  (三)查依申請專利範圍第1 項所述之薦骨支承器，謂「‧‧；其
    中該主體包括中間和側邊部，以中間部集中於薦骨而共同提
    供一第一壓縮程度之壓縮性支承，並在位於鄰接中間部之兩
    側邊部內之放鬆區中提供較低壓縮性之支承，以對於鄰接薦
    骨之肌肉施以較小之力量者。」等語；第13項所謂「且可壓
    縮材料製造」、「低於中間部的第一壓縮程度的一壓縮程度
    ，以使側邊部得以界定出相鄰於中間部的放鬆區」等語，及
    第16項所謂「且可壓縮材料製造」、「第一且最高程度之壓
    縮」、「第一、第二和第三壓縮區」等語；均未明確記載具
    體結構、使用材質或技術特徵，僅屬「純功能性」之說明，
    足認第1 項、第13項及第16項申請專利範圍，均未明確記載
    申請專利之發明。
  (四)至原告主張依本件說明書圖式記載可以明確界定申請專利各
    項所描述範圍乙節；查本件發明說明中固載有以控制發泡材
    料之材質、厚度、形狀及其凹口之尺寸及形狀等手段，達到
    調節壓縮之功效等語；惟原告所主張「以不同密度材料製作
    支承器」或「發泡材料材質選用」等技術內容，並未見於前
    揭申請專利範圍中，該發明所屬技術領域中具有通常知識者
    ，由其申請專利範圍「第一壓縮程度」、「放鬆區」、「較
    低壓縮性」、「第一且最硬程度之壓縮」、「第一」、「第
    二」、「第三」壓縮區等文字之記載，參酌申請時之通常知
    識，尚難直接推導出本案發明標的之材料及結構為何，以及
    該以薦骨為集中點之主體中間部如何可提供所謂「第一壓縮
    程度」壓縮支承之功效，該薦骨支承器如何具有對薦骨鄰接
    之肌肉施加較少力量之作用，與該薦骨支承器如何具有所述
    可提供薦骨所謂「第一且最硬程度的壓縮」之壓縮支承，且
    具有對薦骨鄰接的肌肉施加較少的力量，以容許相鄰接於薦
    骨之處的身體向後放鬆之作用，或該薦骨支承器如何可提供
    薦骨所謂「第一且最硬程度的壓縮」及「第二」、「第三」
    不同之壓縮程度等，是其申請專利範圍之記載尚非明確；本
    件第第1 項、第13項及第16項申請專利範圍，均未明確記載
    申請專利之發明，均僅屬「純功能性」之說明，尚無法使該
    發明所屬技術領域中具有通常知識者就該功能，參酌申請時
    之通常知識，並據以瞭解申請專利範圍所載作為判斷新穎性
    、進步性等專利要件及界定發明技術範圍之技術特徵，自難
    謂前揭申請專利範圍確已為其發明說明及圖式所支持。從而
    ，被告以本案不符專利法第26條第3 項之規定，所為本件應
    不予專利之處分，依法自無不合。
五、綜上所述，被告所為本案應不予專利之處分，於法並無不合
    ，訴願決定予以維持，亦屬妥適。原告主張前詞，請求撤銷
    訴願決定及原處分，並命被告對系爭案應作成准予專利之處
    分，為無理由，應予駁回。
六、本件事證已明，兩造其餘主張或答辯，已與本院判決結果無
    影響，爰毋庸一一論列，併此敘明。
據上論結，本件原告之訴為無理由，爰依行政訴訟法第98條第1
項前段，判決如主文。
中    華    民    國    97    年    3     月    6     日
                   臺北高等行政法院第七庭
                             審判長法  官  李得灶
                                   法  官  林育如
                                   法  官  黃秋鴻
上為正本係照原本作成。
如不服本判決，應於送達後20日內，向本院提出上訴狀並表明上
訴理由，如於本判決宣示後送達前提起上訴者，應於判決送達後
20日內補提上訴理由書（須按他造人數附繕本）。
中    華    民    國    97    年    3     月    6     日
                                   書記官  林苑珍


司法院資訊處製作；財團法人民間司法改革基金會備份。
